臺灣士林地方法院民事判決　　　　　　92年度重訴字第252號
　　原　　　告　華僑商業銀行股份有限公司
　　法定代理人　甲○○
　　訴訟代理人　黃冠豪　律師
　　複　代理人　黃韻如　律師
　　被　　　告　乙○○
　　訴訟代理人　楊進興　律師
　　被　　　告　丙○○
　　　　　　　　丁○○
　　　　　　　　戊○○
　　上三人共同
　　訴訟代理人　黃炳飛　律師
當事人間分配表異議之訴事件，本院於94年1 月26日言詞辯論終
結，判決如下：
    主    文
原告之訴駁回。
訴訟費用由原告負擔。
    事實及理由
一、程序部分：
  （一）按債權人或債務人對於分配表所載各債權人之債權或分
        配金額有不同意者，應於分配期日一日前，向執行法院
        提出書狀，聲明異議。異議未終結者，為異議之債權人
        或債務人，得向執行法院對為反對陳述之債權人或債務
        人提起分配表異議之訴，強制執行法第39條第1 項、第
        41條第1 項前段分別定有明文。強制執行法第39條規定
        係於民國85年10月9 日修正公布，修正後債權人或債務
        人對於各債權人債權之存否，債權金額之範圍以及債權
        之優先次序等實體之事項，均得異議。本件原告對於被
        告四人債權得受分配之金額有爭執，並於92年5 月19日
        對本院民事執行處92年4 月4 日士院儀91執夏字第182
        號通知訂於92年5 月21日實行分配之分配表聲明異議，
        被告4 人未於分配期日到場，顯係同意依原分配表記載
        分配，本院民事執行處以92年5 月21日士院儀91執夏字
        第182 號函通知原告應於分配期日起10日內起訴並向該
        處為起訴之證明，原告則於同年5 月30日向本院提起本
        件分配表異議之訴，並於同日向執行法院提出起訴狀影
        本為證，已遵守強制執行法第41條第3 項所定之期間，
        其起訴自屬合法。
  （二）本件原告華僑商業銀行股份有限公司之法定代理人於起
        訴時為鍾甦生，嗣於訴訟進行中變更為甲○○，有公司
        變更登記表乙件附卷可稽，且經具狀聲明承受訴訟，依
        法並無不合。
　（三）按訴狀送達後，原告不得將原訴變更或追加他訴。但請
  　　　求之基礎事實同一者，不在此限，民事訴訟法第255 條
    　　第1 項第2 款定有明文。本件原告起訴時原僅就本院91
　      年執字第182 號執行事件92年3 月28日之分配表提起異
        議之訴，嗣追加就本院91年執字第182 號執行事件92年
        3 月28日與93年7 月2 日之分配表均提起異議之訴，核
　　　　屬民事訴訟法第255 條第1 項第2 款之請求之基礎事實
  　　　同一，應予准許。
二、實體部分：
  （一）原告主張：
      １、本院91年執字第182 號日元建設股份有限公司（下稱
          日元公司）、丁○○、蔡文檳清償債務強制執行事件
          ，經本院拍賣債務人所有之財產後，就執行所得金額
          作成分配表（含92年3 月28日及93年7 月2 日二份分
          配表），該分配表中有關建物拍賣所得價款分配部分
          ，除全力營造工程有限公司及原告之債權外，尚包括
          東甫鋁業有限公司、偉平企業有限公司及被告乙○○
          、丙○○、丁○○、戊○○等四人之債權，惟被告四
          人債權之真實性均有疑義。
      ２、被告乙○○係以日元公司簽發發票日90年4 月23日及
          4 月26日、金額新台幣（下同）500 萬元及800 萬元
          之支票到期不獲兌現，向台灣台北地方法院聲請發支
          付命令（90年度促字第32445 號）而參與分配，惟日
          元公司早於89年7 月7 日遭票據交換所公告列為拒絕
          往來戶，被告乙○○卻仍收受上開票據，實不尋常；
          且上開票據之發票日更在本件強制執行發動之後，日
          元公司對被告乙○○聲請之支付命令未於異議，使其
          得以立即參與本件分配案，亦有可疑。
      ３、被告丙○○以日元公司對其有750 萬元之債務未清償
          聲明參與本件強制執行，其執行名義為台灣台北地方
          法院90年度促字第10672 號支付命令，該督促程序係
          於本件強制執行開始之後而為，且日元公司同樣未予
          異議，又自被告丙○○所聲請之債權利息以觀，其債
          權益應屬支票債權，且發票日（由利息起算日推斷）
          亦在日元建設被票據交換所公告為拒絕往來戶之後，
          故被告丙○○與日元公司之是否真有債權債務關係，
          亦有命被告丙○○提出相關證明之必要。
      ４、被告丁○○所聲明參與分配之債權金額高達15,290萬
          元，其執行名義亦為支付命令（台灣台北地方法院90
          年促字第29026 號、90年促字第48132 號），且確定
          之時點亦於本件強制執行開始之後，日元公司亦未予
          以異議。再查被告丁○○所持以聲請支付命令之債權
          均為支票債權，而該等支票之發票日亦均在日元建設
          遭票據交換所公告為拒絕往來戶之後，因此，被告蔡
          振芳之債權亦有進一步確認之必要。
      ５、被告戊○○於91年11月15日所聲明參與分配之債權額
          則為4, 624萬5 千元，所持之執行名義亦為支付命令
          （台灣台北地方法院90年促字第10673 號、90年促字
          第48133 號），而其債權均為支票債權，但該等支票
          之發票日更均在日元建設被票據交換所列為拒絕往來
          戶之後，與前開債權相同，其債權真實性容有進一步
          確認之必要。
      ６、依日元公司查核會計師葉國隆，所提供日元公司設85
          年至88年間年度會計查核報表，顯示此段期間，日元
          公司之短期借款，均有與原告銀行間之貸款，而未見
          有任何與其他包括被告等人間之借款或其他資金往來
          ，亦無其他相關應付票款、借款之記載。被告等人既
          稱與日元公司往來已久，均以支票作為還款支付之工
          具，依一般會計作業審查原則，自不應未曾於會計報
          表上揭露，況本件系爭支票之金額龐大，若會計師均
          未發現其等間鉅額之應付票款等資金往來，實難想像
          。又雖被告稱其等與日元建設間往來已久，系爭支票
          係先前借款因未清償而換票，但極有可能日元公司早
          已清償，被告為求其債權得以清償而故意要求日元公
          司虛開系爭支票供彼等參與分配。且被告四人所提出
          之證據，亦不足證明其等與日元公司間確有借貸關係
          存在，亦無證明其確有支付借貸之款項予日元公司。
      ７、為此，主張被告之債權係與日元公司通謀虛偽意思表
          示及其票據係無對價或以不相當對價取得，提起本件
          分配表異議之訴，並聲明：本院91年度執字第182 號
          清償債務強制執行事件之分配表（含92年3 月28日與
          93 年7月2 日分配表），有關被告乙○○、丙○○、
          丁○○、戊○○應分配之金額均應剔除，減為零元，
          其剔除數額應改由原告及其他參與分配債權人分配之
          。
  （二）被告乙○○辯稱：
      １、被告乙○○持有日元公司簽發之支票發票日分別載為
          90年4 月23日及90年4 月26金額500 萬元及800 萬元
          。上開支票乃遠期支票，依一般民間使用支票之習慣
          ，開立遠期支票，乃極為平常之事。而被告乙○○與
          日元公司早在84年間起即陸續有資金調借往來，系爭
          二紙支票即日元公司所積欠原告之款項，且該兩紙支
          票係在日元公司支票拒絕往來之前所開立交付。故原
          告指摘系爭支票發票日在日元公司拒絕往來之後，揆
          諸一般遠期支票之實際開立日期與原載發票日不同，
          原告之指摘無理由。系爭支票既在90年4 月23日及90
          年4 月26日才屆期，被告只得於上述期日屆至才提示
          ，竟遭退票。並依法聲明參與分配。原告空言懷疑，
          顯無理由。
      ２、被告乙○○持有系爭支票二紙說明如下：系爭500 萬
          元支票係發票人日元公司於88年12月間向被告借款，
          當時由被告開立88年12月23日期支票三紙金額分別為
          150 萬元、194 萬元及150 萬元交付日元公司提示兌
          現。日元公司乃交付系爭500 萬元支票以為清償憑據
          。系爭800 萬元支票乃日元公司於84年間為興建西園
          路工地，急需資金週轉，向被告借貸，並由被告陸續
          支付款項，此有被告開出之支票8 紙，金額分別為84
          年4 月10日126 萬元、84年4 月10日126 萬元、84年
          4 月14日500 萬元、84年4 月22日450 萬元、84年5
          月30日50萬元、84年7 月12日150 萬元、84年6月8日
          300 萬元、84年9 月26日345 萬元均由日元公司兌現
          。日元公司嗣於88年4 月間結算已陸續清償1,200 萬
          元，尚餘800 萬元債務尚未清償，日元公司要求繼續
          借款興建天水路工地。故系爭800 萬元支票，亦確有
          債權存在。
      ３、並聲明：如主文所示。
  （三）被告丙○○、丁○○、戊○○辯稱：
      １、系爭24紙支票（被告丁○○持有15紙，戊○○持有8
          紙，丙○○持有1 紙），發票人均為日元公司為證人
          日元公司法定代理人劉柏良當庭勘驗自承，原告亦不
          爭執其真正，系爭支票既為日元公司所簽發，日元公
          司依票據法第126 條規定即須依票據文義負清償責任
          。日元公司之支票於89年7 月7 日拒絕往來，被告蔡
          明利、丁○○、戊○○所持有支票其發票日期雖大多
          在其拒絕往來之後，惟實際取得系爭支票之日期係拒
          絕往來之前。
      ２、被告丙○○係於89年1 月5 日由誠泰銀行西園分行陳
          泰姬帳戶匯50萬元、由蔡秋哖帳戶匯700 萬元給日元
          公司，日元公司交付系爭支票，雙方往來過程甚為清
          楚。
      ３、被告丁○○、戊○○與日元公司間債權債務則源於系
          爭拍賣土地係日元公司於86年初利用向被告所借的款
          項購得，取得後即向原告借貸，並提供系爭土地給原
          告設定抵押。87年7 月間日元公司又向原告敦化分行
          要求增貸，變更抵押權設定為6,360 萬元，同月日元
          公司向被告要求換票，原告88年8 月16日起又貸放給
          日元公司三千餘萬元。89年5 月16日日元公司一面協
          議將系爭土地過戶給被告，一面停止繳納原告利息。
          日元公司於89年7 月7 日支票拒絕往來，原告不立即
          追償債權，反先以要繼續完成該工地為由希望被告將
          系爭土地信託給原告指定之僑馥建經公司，並要求被
          告等再出資完成建築，嗣因被告等不同意，原告立即
          假扣押系爭建物。
      ４、並聲明：如主文所示。
　（四）經查本院91年度執字第182 號清償債務強制執行事件，
  　　　經本院拍賣債務人所有之財產後，就執行所得金額作成
    　　分配表（含92年3 月28日及93年7 月2 日二份分配表）
      　，被告四人均以有對日元公司有票據債權為由，向台灣
        台北地方法院聲請發支付命令，經日元公司未異議確定
        而持以參與分配，其中被告乙○○參與分配之債權本金
        為1,300 萬元、被告丙○○為750 萬元、被告丁○○為
        15,290萬元、被告戊○○為4, 624萬5 千元之事實，為
        兩造所不爭執，並經本院依職權閱上開強制執行事件卷
        宗核對無訛。
　（五）查原告主張本件之請求權基礎有二：民法第87條第1
  　　　項通謀虛偽意思表示票據法第14條第2 項無對價或以
    　　不相當之對價取得票據者，不得享有優於前手之權利。
      　按第三人主張表意人與相對人通謀而唯虛偽意思表示者
        ，該第三人應負舉證之責；又按票據債務人主張執票人
        取得票據係無對價．．．應由該債務人負舉證之責任，
    　　分別有最高法院48年台上字第29號判例、71年台上字第
      　5228號判決可參，是本件原告就其主張有被告與日元公
        司有通謀虛偽意思表示及被告無對價或以不相當之對價
        取得票據之事實，應負舉證責任。經查：被告參與分配
        之各債權業據其提出兩造所不爭執為真正之票據為證，
        並經證人劉柏良即劉政照，於93年1 月15日到庭證稱：
        「（被告四名在日元建設公司）有借貸關係，沒有股東
        關係」、「我在民國八十六年六月接到工程，要一筆資
        金，向丁○○、戊○○、丙○○、乙○○向他們借一筆
        資金，丁○○二千五百萬元，戊○○二千五百萬元，丙○○五百萬元，乙○○八百萬元，作為公司運轉資金，
        在民國八十九年十二月我接了一個案子，又需要資金，
        又向丁○○借四千八百萬元，乙○○五百萬元，丙○○
        七百五十萬元，因為我公司的上手借貸沒有成功，上手
        沒有給我工程款，我就沒有辦法還錢」、「八十六年約
        定二年清償，因為八十八年工程無法完成，再延一年半
        ，後來完全沒有還，八十九年時有接一個工程很大，利
        潤很高，所以向被告等說明，又向他們借款，後來也沒
        有還錢。八十六年及八十九年的借款一毛錢也沒有還。
        」、「（問借款開的票有無兌現過？）到期再換票，都
        沒有兌現。」、「乙○○的部分是八十四年借的，有還
        款尚有餘額八百萬元，八十六年、八十七年、八十八年
        再繼續使用，以後八十九年再借五百萬元」等語，由此
        可見被告四人早在日元公司支票拒絕往來之前即陸續與
        之有資金調借往來情形。而商場上開立遠期支票乃極為
        平常之事，實際開立日期與票載發票日不同之情形實屬
        常見，原告以被告之支票發票日在日元公司遭票據交換
        所公告列為拒絕往來戶日期之後為由主張被告取得票據
        係不合理而有通謀虛偽意思表示云云，不足採信。原告
        另以依日元公司查核會計師葉國隆，所提供日元公司設
        85年至88 年 間年度會計查核報表，顯示此段期間，日
        元公司之短期借款，均有與原告銀行間之貸款，而未見
        有任何與其他包括被告等人間之借款或其他資金往來，
        亦無其他相關應付票款、借款之記載而主張被告與日元
        公司有通謀虛偽意思表示，惟本院認一般公司之財務報
        表等資料記載是否詳實或正確，簽證之會計師僅從一般
        公認會計原則予以審查，不能謂經會計師簽證即可保證
        必無缺漏或錯誤之情形，更何況債權人並無要求、監督
        會計師記載其債權之權限，從而自財務報表等資料中，
        無從逕予推斷公司與他人間有無債權債務關係存在。原
        告又主張被告稱其與日元建設間往來已久，系爭支票係
        先前借款因未清償而換票，但極有可能日元公司早已清
        償，被告為求其債權得以清償而故意要求日元公司虛開
        系爭支票云云，惟並未舉何證據以實其說，亦屬無據。
        是原告主張被告取得系爭票據係通謀通謀虛偽意思表示
        之情，不足採信。
　（六）原告另以票據法第14條第2 項規定無對價或以不相當之
　　　　對價取得票據者，不得享有優於前手之權利，被告係以
  　　　無對價或以不相當之對價取得票據，是不得參與本件強
　　　　制執行事件之分配為異議理由，惟按票據法第14　條第
  　　　2 項所謂「不得享有優於其前手之權利」，係指前手之
    　　權利如有瑕疵（附有人的抗辯）則取得人應繼受其瑕疵
     　 人的抗辯並不中斷，如前手　無權利時，則取得人並不
        能取得權利而言，有最高法院68年台上字第3427號判例
        可供參照。本件系爭支票日元公司既係直接簽付系爭支
   　　 票予被告四人，即非所謂前手，自無票據法第14條第2
        項　之適用。故本件情形原告主張適用該條項為異議理
        由，亦屬違誤。更何況原告亦未舉何實證證明被告四人
        取得系爭票據係無對價或以不相當之對價，其主張亦不
        足採。
  （七）原告請求本院函查葉國隆會計師說明被告與日元公司支
        票及資金往來情形及提供工作底稿及命日元公司提出其
        八十九年度經會計師查核之財務報告，本院認自財務報
        表等資料中，無從逕予斷定公司與他人間有無債權債務
        關係存在，已如前述。另原告聲請函查誠泰銀行西園分
        行支票兌領人，此部分原告已聲請傳喚日元建設公司負
        責人劉政照出庭證述確有收到，是本院認均無再函查之
        必要。
　（八）綜上各述，本件分配表並無不允當之處，原告主張本院
  　　　91年度執字第182 號清償債務強制執行事件之分配表（
    　　含92年3 月28日與93年7 月2 日分配表），有關被告四
      　人應分配之金額均應剔除，減為零元，其剔除數額應改
        由原告及其他參與分配債權人分配云云，並無理由，應
        予駁回。
三、本件事證已臻明確，原告其餘攻防方法及舉證，經審酌與本
    件判決結果不生影響，爰不一一論述，併此明。
四、訴訟費用負擔之依據：民事訴訟法第78條。
中　　華　　民　　國　　94　　年　　2 　　月　　25　　日
                  民事第一庭  法  官  陳靜芬
以上正本證明與原本無異。
如對本判決上訴須於判決送達後20日內向本院提出上訴狀。
中　　華　　民　　國　　94　　年　　3 　　月　　4 　　日
                              書記官  陳秀蘭
